【裁判字號】    97,台上,2918
【裁判日期】    970626
【裁判案由】    違反臺灣地區與大陸地區人民關係條例等罪
【裁判全文】
最高法院刑事判決            九十七年度台上字第二九一八號
上  訴  人  甲○○（原名丁○○）
選任辯護人  李慶榮律師
            孫守濂律師
            陳文卿律師
上  訴  人  乙○○
            丙○○
上 列一 人
選任辯護人  沈志純律師
上列上訴人等因違反台灣地區與大陸地區人民關係條例等罪案件
，不服台灣高等法院高雄分院中華民國九十四年六月二十九日第
二審判決（九十四年度上訴字第四００號，起訴案號：台灣高雄
地方法院檢察署九十一年度偵字第一九九一一號，九十二年度偵
字第八四四四號），提起上訴，本院判決如下：
    主  文
原判決關於甲○○、乙○○、丙○○部分均撤銷，發回台灣高等
法院高雄分院。
    理  由
本件原判決認定上訴人甲○○（原名丁○○）、乙○○、丙○○
有其事實欄所載之犯行，因而維持第一審依行為時連續犯、牽連
犯規定，從一重論丁○○、乙○○以共同連續違反不得使大陸地
區人民非法進入台灣地區之規定罪，甲○○處有期徒刑十月，乙
○○處有期徒刑八月；及依行為時牽連犯規定，從一重論丙○○
共同以犯意圖使女子與他人為性交，而媒介以營利罪為常業，處
有期徒刑一年二月之判決，駁回其三人在第二審之上訴；固非無
見。
惟查：(一)、第二審審理結果，如認犯罪事實與第一審判決書所載
之事實顯然有異，應在不影響事實同一性之範圍內，本諸事實審
職權重行認定，於判決書內加以記載，並據以改判，否則第二審
判決書所載事實及理由，與第一審所載不同，未加糾正，仍予維
持，其判決即屬違法。本件第一審判決認定戊○○於民國九十四
年四月間刊登「我要人頭」之廣告一則；原判決則認定係乙○○
、戊○○二人所刊登；事實認定顯有歧異。又第一審判決認定戊
○○陪同己○○、庚○○向警方及入出境管理局使公務員登載不
實（見一審判決第四頁第八行）；原判決則認定己○○、庚○○
分別自行前往（見原判決第三頁第十二行起），事實認定亦屬兩
歧；乃原判決未加糾正，仍予維持第一審判決，洵非適法。(二)、
證人恐因陳述致自己或與其有刑事訴訟法第一百八十條第一項關
係之人受刑事追訴或處罰者，得拒絕證言，同法第一百八十一條
定有明文。證人此項拒絕證言權（選擇權），與被告之緘默權，
同屬其不自證己罪之特權。民國九十二年二月六日修正公布前之
刑事訴訟法第一百八十六條第三款規定：「證人有第一百八十一
條情形而不拒絕證言者，不得令其具結。」修正後第一百八十六
條第二項，增訂法院或檢察官於「證人有第一百八十一條之情形
者，應告以得拒絕證言」之義務。凡此，均在免除證人因陳述而
自入於罪，或因陳述不實而受偽證之處罰，或不陳述而受罰鍰處
罰，而陷於抉擇之三難困境。此項拒絕證言告知之規定，雖為保
護證人而設，非當事人所能主張，惟如法院或檢察官未踐行此項
告知義務，而告以刑事訴訟法第一百八十七條第一項「具結之義
務及偽證之處罰」，並依同法第一百八十六條、第一百八十九條
規定「命朗讀結文後為具結」，無異強令證人必須據實陳述，剝
奪其拒絕證言權，所踐行之訴訟程序自有瑕疵。其因此所取得之
證人供述證據，若該證人因此成為「被告」追訴之對象，則其先
前居於證人身分所為不利於己之陳述，基於不自證己罪原則及法
定正當程序理論，應認對該證人（被告）不得作為證據；而於被
告本人之案件，應認屬因違背法定程序所取得之證據，適用刑事
訴訟法第一百五十八條之四所定均衡原則為審酌、判斷其有無證
據能力，而非謂純屬證據證明力之問題。原判決認定己○○為使
大陸女子辛○○非法入境之「共犯」，是己○○與本件顯有利害
關係，如在丁○○等人之案件居於證人身分而為陳述，其陳述顯
有致自己遭刑事追訴或處罰之虞，依上開法條之規定，審判長自
應踐行告以得拒絕證言之程序，經其同意作證後始得以證人訊問
之。乃第一審法院於訊問證人即共犯己○○時，並未踐行此項法
定程序，有第一審九十三年八月五日審判筆錄可憑（見一審卷第
三四六頁）。是第一審訊問證人程序顯違背上開法律之規定，其
訊問己○○之程序自有瑕疵，因此所取得之證人供述證據，何以
仍具有證據能力，原判決未予說明，即有理由不備之違誤。(三)、
被告以外之人於審判外之言詞或書面陳述，除法律有規定外，不
得作為證據、被告以外之人於檢察事務官、司法警察官或司法警
察調查中所為之陳述，與審判中不符時，其先前之陳述具有較可
信之特別情況，且為證明犯罪事實存否所必要者，得為證據；刑
事訴訟法第一百五十九條第一項、第一百五十九條之二分別定有
明文。又上開例外之情形，自應於判決理由中具體說明其符合傳
聞證據例外可信之情況及心證理由，否則即有理由不備之違法。
原判決採用共同被告戊○○、乙○○於偵查中向檢察事務官之自
白，據為認定丁○○犯罪之證據。惟戊○○、乙○○於第一審法
院證稱丁○○並未參與婚姻仲介工作，亦未出資去大陸辦理假結
婚云云，是戊○○、乙○○於審判中之證述與偵查中向檢察事務
官之陳述不符；則渠等於偵查中向「檢察事務官」所為之陳述，
依上開規定，自須具備「可信性」及「必要性」兩種要件，始具
有證據能力。原判決理由僅載：乙○○、戊○○之陳述大致相同
，且核與上開人證陳述及證據相符，乙○○、戊○○之自白即堪
信為真正等語（見原判決第九頁）。然對於渠等二人於偵查中所
為之供述何以得為證據，亦即就其等先前之陳述究竟有何較可信
之特別情況及必要性，未於理由內說明，洵有理由不備之違誤。
(四)、現行刑事訴訟法為加強當事人進行主義之精神，確立當事人
對傳聞證據有處分權，於第一百五十九條之五第一項規定被告以
外之人於審判外之陳述，雖不符同法第一百五十九條之一至第一
百五十九條之四所定傳聞證據之例外情形，但經當事人於審判程
序同意作為證據，而法院審酌該陳述作成時之情況，認為適當者
，亦有證據之容許性。同法第一百五十九條之五第二項復規定
當事人、代理人或辯護人於法院調查證據時，知有同法第一百五
十九條第一項不得為證據之情形，而未於言詞辯論終結前聲明異
議者，視為有前項之同意。此項擬制之同意，並非僅以當事人、
代理人或辯護人於言詞辯論終結前，未聲明異議即足，尤須其「
知有」同法第一百五十九條第一項不得為證據之情形為必要；且
法院仍應衡酌該傳聞證據作成時之情況，認為適當者，始得採為
證據。原判決謂上訴人、檢察官及辯護人於原審辯論終結前，均
未就證人辛○○於警詢、檢察事務官調查中所為之陳述及證人張
景勛、邱世東、湯順花於警詢之陳述等之證據能力聲明異議，視
為同意作為證據，自有證據能力（見原判決第五頁），但對於原
審已調查並採為判決基礎之證據資料，上訴人於言詞辯論終結前
雖未聲明異議，惟是否已「知有」刑事訴訟法第一百五十九條第
一項不得為證據之情形，及法院衡酌該傳聞證據作成時之情況，
如何認為適當，俱未詳加論敘，仍有判決不載理由之可議。(五)、
有罪判決書所憑之證據，以足以證明其所認定之犯罪事實為必要
，若所憑之證據與待證事實不相符合，即屬證據上理由矛盾之違
法。原判決理由援引乙○○於偵查中陳述: 「乙○○仲介大陸婚
姻是有分真、假……假的婚姻是來台工作的」等語（見原判決第
八頁理由二(二)之五），並資為犯罪證據。惟原判決引述之偵查二
卷第六十一頁反面，並非乙○○之陳述，卷內復查無乙○○上開
陳述資料，原判決以不存在之證據，據為科刑之基礎，難謂無證
據上理由矛盾之違誤。(六)、刑法第二百十四條明知為不實之事項
，而使公務員登載於職務上所掌公文書罪，必行為人以欺騙之方
法使不知情之公務員將不實之事項登載於職務上所掌之公文書，
始克成立。換言之，即一經行為人聲明或申報，承辦之公務員即
有據以登載於職務上所掌公文書之義務，且其聲明或申報之事項
為不實者，才足成立，倘承辦之公務員對其聲明或申報，尚應依
職權為實質之審查，以判斷其真實與否，始為一定之登記者，即
不得以該罪相繩。原判決認己○○、庚○○將假結婚配偶資料之
不實事項填載於其向警方提出之「大陸地區人民進入台灣地區保
證書」，使警員將不實事項登記於簽註意見欄上，足生損害於警
察機關對資料管理之正確性，並認己○○、庚○○復填載「大陸
地區人民進入台灣地區旅行證申請書」，使入出境管理局將不實
事項登載於該申請書審核欄上，亦足生損害於入出境管理資料之
正確性，應成立使公務員登載不實罪（見原判決第三頁）。惟台
灣地區與大陸地區人民關係條例第十七條第一項前段規定：「大
陸地區人民為台灣地區人民配偶，結婚已滿二年或已生產子女者
，得依法令申請進入台灣地區團聚」；第十條之一規定：「大陸
地區人民申請進入台灣地區團聚、居留或定居者，應接受面談、
按捺指紋並建檔管理之；未接受面談、按捺指紋者，不予許可其
團聚、居留或定居之申請。其管理辦法，由主管機關定之。」則
入出境管理局對大陸地區人民申請進入台灣地區團聚、居留或定
居，是否應依職權進行實質審查，饒堪研求；苟入出境管理局對
申請入境尚應為實質之審查，揆諸上開說明，入出境管理局縱有
發給「中華民國台灣地區旅行證」，或將不實事項登載於「大陸
地區人民進入台灣地區旅行證申請書」審核欄上，是否仍有刑法
第二百十四條使公務員登載不實罪責可言？非無疑問。原判決未
查究明白，遽行判決，尚嫌速斷。(七)、審理事實之法院，對於證
人前後所為矛盾或歧異之供述，如何綜合各方面情形為整體之觀
察，本於經驗法則判斷其證據價值及證明力，以定取捨暨所形成
之心證，均應於判決內闡析論敘，不能僅論列其中一面，而置他
面於不顧，否則即屬判決不載理由，其判決為當然違背法令。原
判決事實認定丁○○、乙○○、戊○○與綽號「阿發」之不詳姓
名成年男子，共同基於使大陸地區人民非法進入台灣地區之概括
犯意聯絡，由乙○○、戊○○先於報紙刊登「我要人頭」之廣告
招攬無結婚真意之人與大陸地區女子假結婚，另由「阿發」在大
陸地區招攬大陸地區女子辦理假結婚，丁○○則負責提供資金等
情，並採乙○○、戊○○於偵查中之陳述及己○○於第一審審理
中之證詞為據。惟丁○○將錢交給戊○○，再由戊○○交給乙○
○，固屬實情；然己○○於第一審審理時亦證稱：「我有看到他
們交錢，我來應徵時，他們就有說明是要到大陸辦理假結婚，是
戊○○與乙○○向我說的」；則丁○○為何交錢予戊○○、乙○
○之原因及其間關係，己○○似不清楚。另依乙○○於第一審審
理時所證：「（問：己○○去大陸時，是不是與你一同前往？）
是的」、「（問：當時己○○去坐飛機時，被告丁○○有無去機
場送行？）沒有」。戊○○所證：「（問: 後來己○○去大陸時
，你本人有無去機場？）我本人載他到機場跟乙○○會合，並拿
五萬元給乙○○，因為己○○沒有交通工具，所以我去載他」、
「（問：你們去送機，丁○○有無在該處？）沒有」等語；丁○
○似未前往機場送行。復依庚○○於第一審審理時所證：「（問
：為何與己○○搭同一班飛機從大陸回來？）因為證人己○○第
一次去大陸，因為他在香港轉機，出境的航道比較亂，然後怕他
迷路，才要求跟我一起回來」、「（問：從大陸回來之後，在台
灣何人接機？）當天回來並沒有人去接機」、「（問：被告丁○
○有無來接機？）沒有」等語；丁○○似亦未前往接機。核與己
○○於第一審審理中之證述兩歧，原判決就對立事證未綜合各方
面情形為整體之觀察，予以取捨，並分別說明所為之取捨暨所形
成之心證，於法均難謂合。(八)、科刑之判決書，須將認定之犯罪
事實詳記於事實欄，然後於理由內逐一說明其憑以認定之證據，
以使事實與理由兩相一致，方為合法。倘事實欄已有敘及，而理
由內未加說明，是為理由不備，理由內已加說明，而事實欄無此
記載，則理由失其依據，均足構成撤銷之原因。又科刑判決所認
定之事實，與其所採用之證據不相適合，即屬證據上之理由矛盾
，按諸刑事訴訟法第三百七十一條第十四款，其判決當然為違背
法令。原判決理由採用辛○○於警詢之陳述：「阿生（即被告丙
○○）叫我與己○○辦理假結婚，不用花錢，來台陪酒賺錢後，
再還阿生二十萬元」等語（見原判決第十頁第三行），及其於檢
察事務官調查中所陳：「與阿生（即丙○○）一起坐飛機（來台
）、「就是他（丙○○）與我接洽，並接我回台灣的」等語（見
原判決第十頁末八行起），資為證據。果爾，壬○○似為本件使
辛○○非法進入台灣地區之「共犯」，應與己○○及其他共同被
告成立共犯。乃原判決一方面於理由欄認定丙○○使大陸地區女
子辛○○非法進入台灣地區；一方面卻於事實欄認丙○○之犯意
僅與綽號「大伯」共同基於使大陸地區女子在台灣地區從事未經
許可之工作及意圖使大陸女子與他人為姦淫之行為而為媒介與營
利之犯意聯絡，而未認定其有使大陸地區女子辛○○共同非法入
境之犯意聯絡，致其認定之事實與理由顯不一致，事實與理由不
無矛盾。以上或為上訴意旨所指摘，或為本院得依職權調查之事
項，應認原判決關於甲○○、乙○○、丙○○部分均有撤銷發回
更審之原因。又原判決說明不另為無罪諭知部分，因公訴人認與
論罪科刑犯行有裁判上一罪關係，基於審判不可分原則，應併予
發回，附說明之。
據上論結，應依刑事訴訟法第三百九十七條、第四百零一條，判
決如主文。
中    華    民    國  九十七  年    六    月  二十六  日
                      最高法院刑事第九庭
                          審判長法官  洪  文  章
                                法官  王  居  財
                                法官  郭  毓  洲
                                法官  黃  梅  月
                                法官  邱  同  印
      本件正本證明與原本無異
                                      書  記  官
中    華    民    國  九十七  年    七    月    一    日
                                                      Ｅ

司法院資訊處製作；財團法人民間司法改革基金會備份。
